---
title: 'Pràctica 2 - Tipologia i cicle de vida de les dades'
author: "Autor: Narcís Bustins Núñez"
date: "Desembre del 2019"
number_sections: yes
output:
  html_document: default
  pdf_document: default
---

```{r setup, include=FALSE}
knitr::opts_chunk$set(echo = TRUE)
```

# Descripció del dataset

El joc seleccionat s'ha obtingut al repositori de machine learning UCI, el seu títol és "Hepatitis Data Set". Aquest dataset és molt interessant per aquesta pràctica, ja que permetrà aplicar algorismes de machine learining tant supervisats com no supervisats. El dataset compta amb la classe a la qual pertany cada observació segons si ha mort o ha sobreviscut, aquesta etiqueta permetrà aplicar algorismes supervisats. El dataset compta amb variables tant qualitatives com quantitatives. Això serà interessant, ja que podrem aplicar tècniques de discretització a les variables quantitatives. És interessant tenir variables dels dos tipus per tant de provar diferents algorismes tant els que necessitin variables qualitatives com els q necessitin variables quantitatives.
També hi ha motius d'interès personal per haver seleccionat aquest dataset, ja que em sembla especialment interessant com la ciència de dades pot ajudar al camp mèdic fent estudis per tal de diagnosticar o predir diverses malalties i així poder ajudar a molts humans. Aquest dataset es pot utilitzar amb diversos propòsits, per exemple crear algorismes tant de deep learining com de machine learining per ajudar a fer el seguiment dels pacients amb hepatitis, es pot predir si el pacient viurà o morirà, això pot ajudar a comprovar si el tractament que s'està seguint està funcionant o no. També es poden buscar les relacions que tenen els atributs, quines influeixen més pel diagnòstic.

Aquests són els atributs presents al dataset, els valors de les variables qualitatives estan representats numèricament però en aquesta descripció indicarem el significat d'aquests.\

* **Class**: Classe a la qual pertany el pacient, viu o mor (Die/Life).
* **AGE**: Indica l'edat del pacient.
* **SEX**: Indica el sexe del pacient(Male/Female).
* **STEROID**: Indica si el pacient ha pres esteroides (yes/no).
* **ANTIVIRALS**: Indica si el pacient ha pres antivirals (yes/no).
* **FATIGUE**: Indica si el pacient és sent fatigat o no (yes/no).
* **MALAISE**: Indica si el pacient sent malestar (yes/no).
* **ANOREXIA**: Indica si el pacient pateix anorèxia (yes/no).
* **LIVER BIG**: Indica si la mida del fetge ha augmentat (yes/no).
* **LIVER FIRM**: Indica si el fetge és manté ferm (yes/no).
* **SPLEEN PAL**: Indica si el pacient presenta esplenomegàlia, una ampliació de la melsa (yes/no).
* **SPIDERS**: Indica si el pacient presenta aranyes(vasos sanguinis engrandits) visibles.
* **ASCITES**: Pesencia de líquid a la cavitat peritoneal (yes/no).
* **VARICES**: Indica si el pacient presenta varius (yes/no).
* **BILIRUBIN**: Indica el nivell de bilirubina del pacient.
* **ALK PHOSPH**: Indica el valor de la fosfatasa alcalina del pacient.
* **SGOT**: Valor obtingut amb l'anàlisi de sang del pacient després de la prova AST.
* **ALBUMIN**: Indica el valor de la proteïna albúmina del pacient.
* **PROTIME**: Indica el valor de la característica del pacient.  
* **HISTOLOGY**: Indica el valor de'estudiar la histología (estudis microscopics)(yes/no).

# Neteja de les dades

Llegim el fitxer.
```{r}
dhep <- read.csv("data/hepatitis.csv")
dattrs <- c("Class","AGE","SEX","STEROID","ANTIVIRALS","FATIGUE","MALAISE","ANOREXIA","LIVER_BIG","LIVER_FIRM","SPLEEN_PAL","SPIDERS","ASCITES","VARICES","BILIRUBIN","ALK_PHOSPHATE","SGOT","ALBUMIN","PROTIME","HISTOLOGY")

names(dhep) <- dattrs

```

Com podem veure el dataset compta amb 154 files amb 20 variables (columnes).
```{r}
dim(dhep)
```

Primer mirem quin tipus s'ha assignat a cada columna. Es pot veure com hi ha variables que s'han llegit amb el tipus erroni, haurem de corregir el tipus assignat.
```{r}
str(dhep)
```

Canviem el tipus de les variables numèriques que havien estat llegides com a factor.
```{r}
quantattrs <- c("AGE","BILIRUBIN","ALK_PHOSPHATE","SGOT","ALBUMIN","PROTIME")
for (i in quantattrs){
  dhep[,i] <- as.numeric(dhep[,i])
}

```

Canviem el tipus de les variables factor que han estat llegides incorrectament.
```{r}
factattrs <- c("Class","AGE","SEX")
for (i in factattrs){
  dhep[,i] <- as.numeric(dhep[,i])
}
```

Definim dos vectors amb les variables categòriques i numèriques.
```{r}
quantattrs <- c("AGE","BILIRUBIN","ALK_PHOSPHATE","SGOT","ALBUMIN","PROTIME")
catattrs <- c("Class","SEX","STEROID","ANTIVIRALS","FATIGUE","MALAISE","ANOREXIA","LIVER_BIG","LIVER_FIRM","SPLEEN_PAL","SPIDERS","ASCITES","VARICES","HISTOLOGY")
```

## Valors desconeguts

En la primera insepecció hem pogut veure com hi ha valors desconeguts representats amb el signe interrogant. Mirarem quines columnes tenen valors desconeguts.
```{r}
colSums(dhep == "?")
```

Mirem si hi ha algun valor NA. Podem veure que no.
```{r}
colSums(is.na(dhep))
```

Canviarem el valor de l'interrogant per NA. Guardem en un vector tots els atributs que contenen valors desconeguts i seguidament apliquem el canvi.
```{r, results='hide'}
missingattrs <- names(which(colSums(dhep == "?") > 0))

for (m in missingattrs){
  dhep[which(dhep[,m] == '?'),m] <- NA
}
```

El primer que farem serà imputar els valors perduts que tenim al dataset, com que aquest dataset no és excessivament gran preferim aproximar els valors en comptes d'eliminar les observacions que compten amb mising values és a dir, assumirem un petit grau d'error a canvi de mantenir més observacions. A l'hora d'aplicar algorismes supervisats és interessant tenir grans datasets ja que es poden dividir en el dataset de train i el de test.
En el primer apartat d'anàlisi exploratori hem comprovat com hi ha diversos atributs que tenen valors perduts. Per tal d'imputar els valors perduts utilitzarem el mètode missForest ja que últimament està guanyant popularitat i s'utilitza amb variables mixtes. Encara que el kNN és un dels més populars aquest, és molt sensible a la k que es tria.

Eliminem la columna que no volem utilitzar.
```{r}
#dhep$PROTIME <- NULL
```


Imputem els valors de les variables. Carreguem la llibreria i apliquem la funció.
```{r}
library("missForest")
mf.res <- missForest(dhep, variablewise = TRUE)
```

Podem veure com tots els valors NA han desaparegut, han estat imputats. També podem obtenir informació sobre l'error, es pot veure com les columnes que no tenien cap valor per imputar tenen un error de 0, les columnes on s'han imputat valors presenten els seus corresponents errors, això pot afectar a l'estudi ja que els valors no són reals simplement són suposicions.
```{r}
dhep <- mf.res$ximp
colSums(is.na(dhep))
mf.res$OOBerror
```

## Valors extrems - outliers

Mostrem una primera descripció estadística.
```{r}
summary(dhep)
```

Analitzem els valors extrems, comprovem quins atributs de tipus quantitatiu presenten possibles valors extrems.
Com veiem els atributs AGE i BILIRUBIN tenen alguns valors extrems, en el proper apartat valorarem si realment són tan extrems i prendrem decissions sobre com tractar-ho.
```{r}
for (col in quantattrs){
  cat("col:",col,"Outliers:",length(boxplot.stats(dhep[,col])$out),"\n")
}
```
Procedim a analitzar cadascun dels valors que es podria considerar outlier.

En aquest primer cas la variable AGE representa l'edat, un valor de 78 anys no es pot considerar un outiler, mantindrem aquest valor.
```{r}
boxplot(dhep$AGE)
boxplot.stats(dhep$AGE)$out
```

En aquest segon cas el nivell de bilirubina és més complex. Cal fer recerca sobre quins nivells màxims i mínims són possibles en pacient d'hepatitis. Segons les fonts consultades els valors més elevats de bilirubina indiquen problemes més greus, en propers apartats buscarem la relació de la bilirubina amb la vida o mort del pacient utilitzant testos d'estadística inferencial. Els nivells normals de bilirubina varien en un rang d'1 fins a 1.2 (mg/dL), a partir dels 2(mg/dL) la pell agafa un color groguenc. Sembla que aquests són valors molt elevats però dintre un rang possible, ja que s'indica que a partir dels 30 mg/dL el pacient es troba en estat molt crític.\
```{r}
boxplot(dhep$BILIRUBIN)
boxplot.stats(dhep$BILIRUBIN)$out
summary(dhep$BILIRUBIN)
```

Com hem vist els valors dels nivells de les variables categòriques no són explicatius, actualment es troben representats amb valors numèrics, canviarem aquests valors, ja que pot ser útil quan apliquem futurs algorismes i vulguem extreure conclusions.
```{r}
dhep[dhep$Class == 1,"Class"] <- 'Die'
dhep[dhep$Class == 2,"Class"] <- 'Live'

dhep[dhep$SEX == 1,"SEX"] <- 'Male'
dhep[dhep$SEX == 2,"SEX"] <- 'Female'

dhep$SEX <- as.factor(dhep$SEX)
dhep$Class <- as.factor(dhep$Class)
```

```{r}
# Transformem a caràcter. canviem el valors dels nivells i tornem a transformar a factor, així eliminem els nivells '?' missing.
for (i in catattrs[- which (catattrs %in% list("Class","SEX"))] ){
  dhep[,i] <- as.character(dhep[,i])
  
  dhep[ dhep[,i] == 1,i] <- 'Yes'
  dhep[ dhep[,i] == 2,i] <- 'No'
  
  dhep[,i] <- as.factor(dhep[,i])
}
```


# Anàlisi de les dades

# Seleccio dels grups a analitzar

En aquest apartat prepararem grups que poden ser d'interés per tal d'analitzar o comparar. En futurs apartats els utilitzarem per tal d'extreure conclusions.

Pacients que han mort d'hepatitis.
```{r}
dhep.die <- dhep[dhep$Class == "Die",]
```

Pacients que han soberviscut a l'hepatitis.
```{r}
dhep.live <- dhep[dhep$Class == "Live",]
```

## Proves estadístiques

### Comprovació de normalitat

Aplicarem un test de Shapiro-Wilk a tots els atributs quantitatius per tal de veure en quins casos podem assumir normalitat i en quins no. utilitzarem aquest test ja que es considera el més robust per tal de fer la prova de normalitat. Les hipòtesis que planteja el test són les seg¨üents:

* **H_0**: La mostra & prové d'una població amb distribució normal.
* **H_1**: La mostra no prové d'una població amb distribució normal.

Si rebutjem la hipòtesis nul·la no podrem dir que les mostres vinguin d'una població amb distribució normal, d'altra forma si acceptem la hipòtsis nul·la és a dir el p-valor és superior a 0.05 podrem assumir normalitat.

Carreguem una llibreria útil per fer taules.
```{r}
library("kableExtra")
```

Com podem veure l'única variable que segueix una distribució normal és l'edat "AGE". Prendrem una conclusió conservadora i no assumirem la normalitat de les demés variables (no aplicarem el teorema del límit central).
```{r}
mat <- NULL
alpha <- 0.05
for (atr in quantattrs){
  pv <- shapiro.test(dhep[,atr])$p.value
  mat <- rbind(mat, 
               c(atr,pv,
                 ifelse(pv > alpha,"Yes","No"))
  )
}

colnames(mat) <- c("Variable","P-Value", "Dist. Normal")
kable(mat) %>% kable_styling()
```

### Comprovació de la l’homoscedasticitat
En aquest apartat comprovarem si Utilitzarem el test de Levene per la variable AGE i la seva alternativa no paramètrica el test de Fligner-Killeen per a les demés variables ja que no hem assumit normalitat.

### Influencia de les variables quantitatives en si el pacient soberviurà o morirà

### Proves paramètriques
En aquest apartat aplicarem el test de t Student

### Edat
En aquest cas utilitzarem un test paramètric, hem pogut assumir normalitat després d'aplicar el test de shapiro wilk. Utilitzarem doncs el test de t-student.\
Com podem veure el p-valor obtingut és inferior a 0.05, rebutgem la hipòtesi nul·la i acceptem l'alternativa. La mitjana d'edat dels pacients que moren és superior a l'edat mitjana dels que viuen.
```{r}
t.test(dhep.die$AGE,dhep.live$AGE,alternative = 'greater')
```

### Bilirubina
Investigarem si la mitjana de bilirubina dels pacients de la classe DIE és superior als pacients de la classe LIVE. Com a hipòtesi nul·la tindrem que les dues classes tenen nivells de bilirubina iguals, com a alternativa direm que la mitjana de bilirubina dels pacients que moren és superior als que viuen.
Utilitzarem un test no paramètric, el wilcox test. Com hem comprovat el test de shapiro wilk no ens ha assegurat que puguem assumir normalitat. Segons el p-value obtingut rebutgem la hipòtesi nul·la i acceptem l'alternativa, ja que és menor a 0.05.
Podem dir que la mitjana de bilirubina dels pacients de classe DIE és superior a la mitjana dels pacients de classe LIVE.
```{r}
wilcox.test(dhep.die$BILIRUBIN,dhep.live$BILIRUBIN, paired = FALSE, alternative = 'greater')
```

### Variables qualitatives que influeixen més en si el pacient soberviurà o morirà
En aquest apartat intentarem descobrir quines variables qualitatives influeixen més sobre si el pacient viurà o morirà. Utilitzarem el test de chi quadrat. Aquest test ens indica si dues variables són depenents o independents, quan rebutjem la hipòtesis nul·la direm que hi ha una relació entre les dues variables. Comprovarem si hi ha relació entre totes les variables categòriques i la classe, és a dir la variable que ens indica si el pacient viu o mor.

```{r}
library("ggplot2")
```

Aplicarem el test a totes les variables categòriques. Com podem veure a la taula les variables FATIGUE, MALAISE, ANOREXIA, SPLEEN_PAL, SPIDERS, ASCITES, VARICES, HISTOLOGY.
```{r}
mat <- NULL
alpha <- 0.05
for (atr in catattrs[-which(catattrs %in% "Class")]){
  freq.table <- table(dhep$Class,dhep[,atr])
  
  pv <- chisq.test(freq.table)$p.value
  mat <- rbind(mat, 
               c(atr,pv,
                 ifelse(pv < alpha,"Yes","No"))
  )
}

colnames(mat) <- c("Variable","P-Value", "Relació")
kable(mat) %>% kable_styling()
```

## Model supervisat
En aquest apartat aplicarem la regressió logística per tal de crear un model de classificació supervisat.
```{r}
library("pROC")
library("caret")
```

## Preparació del conjunt de train i test

```{r}
library("rminer") # Carreguem la llibreria que utilitzarem per dividir el dataset.
```

Per tal de poder avaluar els models logístics haurem de dividir el dataset en dos, train i test. Per tal de dividir el conjunt utilitzarem un mètode simple anomenat mètode d'exlucsió (holdout), dividirem el conjunt total en 2/3 per al train i 1/3 per al test.
```{r}
h<-holdout(dhep$Class,ratio=2/3,mode="stratified")
data_train<-dhep[h$tr,]
data_test<-dhep[h$ts,]
```

Podem veure com la proporció de morts i vius es manté (la diferencia és molt petita).
```{r}
prop.train <- sum(data_train$Class == "Live")/sum(data_train$Class == "Die")
prop.ori <- sum(dhep$Class == "Live")/sum(dhep$Class == "Die")
prop.test <- sum(data_test$Class == "Live")/sum(data_test$Class == "Die")

c(prop.ori,prop.train,prop.test)
```


### Regressió logística utilitzant unicament variables quantitatives.
```{r}
log.quant <- glm(data = dhep, Class~ AGE + BILIRUBIN+ ALK_PHOSPHATE + SGOT+ ALBUMIN+ PROTIME, 
                 family = binomial(link = "logit") )
summary(log.quant)
```


Podem veure com utilitzant simplement els atributs quantitatius obtenim un model bastant bo amb un AUC de 0.825.
```{r}
prediction.quant <- predict(log.quant, data_test, type = "response")

pROC.quant <- roc(data_test$Class, prediction.quant, plot = TRUE, print.auc = TRUE)
coords(pROC.quant, "best", "threshold")
```

### Regressió logística utilitzant unicament variables qualitatives.
En aquest apartat utilitzarem les variables qualitatives que hem determinat, tenen efecte sobre si el pacient viurà o morirà utilitzant la prova de chi quadrat. Observem el p-valor que s'obté, awuest correspon al test de Wald i ens indica si el coeficient és significativament diferent de 0. En aquest cas eliminarem les variables amb un p-valor superior a 0.10.
```{r}
log.qual <- glm(data = dhep, Class~ FATIGUE+MALAISE+SPLEEN_PAL+SPIDERS+ASCITES+VARICES+HISTOLOGY,
                 family = binomial(link = "logit") )
summary(log.qual)
```

```{r}
prediction.qual <- predict(log.qual, data_test, type = "response")

pROC.qual <- roc(data_test$Class, prediction.qual, plot = TRUE, print.auc = TRUE)
coords(pROC.qual, "best", "threshold")
```

#### Reducció del model

Preparem el model reduit, hem eliminat les variables que tenien un p-valor superior a 0.10 al test de Wald i ens hem quedat amb SPIDERS i ASCITES.
```{r}
log.qual.red <- glm(data = dhep, Class~SPIDERS+ASCITES,
                 family = binomial(link = "logit") )
summary(log.qual.red)
```

Obtenim uns molt bons resultats, l'AUC s'ha mantingut molt elevat amb un valor de 0.812 i hem reduït el model utilitzant només dues variables. Naturalment l'AUC ha disminuit ja que les demés variables aportaven una mica d'informació encara que no fos extremadament significativa però amb aquesta versió reduïda hem aconseguit un model molt més petit sense comprometre en gran mesura la capacitat predictiva.
```{r}
prediction.qual.red <- predict(log.qual.red, data_test, type = "response")

pROC.qual.red <- roc(data_test$Class, prediction.qual.red, plot = TRUE, print.auc = TRUE)
coords(pROC.qual.red, "best", "threshold")
```

### Regressió logística utilitzant variables mixtes.

En aquest ultim model utilitzarem les variables tant qualitatives com quantitatives que hem vist que tenien més efecte en els models. Veiem que totes les variables aporten, segons el test de Wald els coeficients que obtenim són significativament diferents de 0.
```{r}
log.mixt<- glm(data = dhep, Class~SPIDERS+ASCITES+BILIRUBIN+ALBUMIN,
                 family = binomial(link = "logit") )
summary(log.mixt)
```
Podem veure com l'AUC ha augmentat lleugerament, tenint en compte els nivells obtinguts que ja eren molt bons hem aconseguit una millora utilitzant variables mixtes.
```{r}
prediction.mixt <- predict(log.mixt, data_test, type = "response")

pROC.mixt <- roc(data_test$Class, prediction.mixt, plot = TRUE, print.auc = TRUE)
coords(pROC.mixt, "best", "threshold")
```








